【裁判字號】    97,台上,2326
【裁判日期】    971106
【裁判案由】    給付貨款
【裁判全文】
最高法院民事判決            九十七年度台上字第二三二六號
上  訴  人  甲○○○○○○○○○
訴訟代理人  蘇嘉宏律師
被 上訴 人  瑞騰生物科技有限公司
法定代理人  乙○○
訴訟代理人  程才芳律師
上列當事人間請求給付貨款事件，上訴人對於中華民國九十七年
五月二十日台灣高等法院第二審判決（九十六年度上字第六七一
號），提起上訴，本院判決如下：
    主  文
原判決廢棄，發回台灣高等法院。
    理  由
本件被上訴人主張：上訴人向伊購買Dabi Croma Plus 牙科治療
台六組（下稱系爭治療台），及「Star光纖高速機Econo Solara
」十五組、「Star Bright 光纖組」六組、「Solara手機快接」
十二組（以上三項，合稱為醫療配備）、美規RO-150G 全自動淨
水機乙台、韓國Vacuum motor兩組等醫療器材，除給付新台幣（
下同）十萬元價金外，餘款未付。又上訴人向訴外人尤清隆購買
之空壓機、過濾器、過濾指示器、自動排水器暨安裝工資，以及
系爭治療台六組支架、修改費等，已由伊代為支付，上訴人亦未
返還。求為命上訴人給付貨款二百五十一萬八千六百元本息之判
決。
上訴人則以：兩造並未就購買系爭治療台所應附帶之配備及價金
達成合意，難謂雙方有買賣契約關係存在。縱認有買賣契約關係
，該契約亦因被上訴人未於期限內交付及完成系爭治療台之安裝
，構成給付遲延，已由伊予以解除，被上訴人請求伊給付貨款，
顯然無據。苟伊尚有給付義務，仍應將伊於另案支付之票款二十
五萬六千元折抵云云，資為抗辯。
原審以：上訴人既不能證明系爭治療台每組二十八萬五千元之價
金，係包括系爭醫療配備在內，即應就該配備每組依序以二萬七
千元、二萬九千五百元、八千五百元計付貨款。加計上訴人所不
爭執其另向被上訴人購買之全自動淨水機三萬五千元、韓國Vacu
um motor兩組八萬元，以及向訴外人尤清隆購買之空壓機乙台、
過濾器二台、過濾指示器乙台、自動排水器二台，連同工資共四
萬三千六百元，已經被上訴人墊付，上訴人均有給付之義務。此
外，上訴人向尤清隆訂製之系爭治療台支架六組及修改費合計十
一萬三千元中之七萬元，已由被上訴人給付，被上訴人就此部分
請求上訴人給付六萬六千元，亦屬有據。至於被上訴人應負責安
裝義務應屬履行出賣人主給付義務之從給付義務，已分別於九十
三年十月、十一月之約定期間內完成，且係依上訴人之指示位置
安裝。嗣上訴人一再要求更改支架、移動治療台位置，進而拒絕
被上訴人再度進場安裝，終未能完成如上訴人所願之安裝，顯係
可歸責於上訴人之受領遲延所致。依民法第四百九十六條前段規
定，上訴人應無瑕疵修補或解除契約之權利。其以被上訴人給付
遲延為由，所為解除契約之意思表示，自不生效力，其對被上訴
人即有給付價金之義務。因上訴人支付另件買賣植體價金一部分
之票款二十五萬六千元，不得以之折抵系爭貨款，經扣除被上訴
人已受領系爭買賣價金中之十萬元後，其依民法第三百六十七條
規定，請求上訴人給付迄未支付之全部貨款二百五十一萬八千六
百元本息，為有理由等詞，為其判斷之基礎。因予維持第一審所
為命上訴人給付一百八十萬六千五百元本息部分之判決，駁回上
訴人此部分之上訴；並廢棄第一審對被上訴人不利部分之判決，
改判上訴人再給付被上訴人七十一萬二千一百元本息。
按當事人所未聲明之利益，不得歸之於當事人；所未提出之事實
及證據，亦不得斟酌之，乃民事訴訟法採不干涉主義及辯論主義
之當然結果。本件被上訴人係依據買賣契約關係，依民法第三百
六十七條規定，請求上訴人給付貨款，並未主張兩造間就系爭治
療台之安裝為另一承攬法律關係。原審逕為安裝部分係承攬契約
之認定，而適用同法第四百九十六條規定之承攬法律關係，為不
利於上訴人之論斷，依上說明，已有違誤。次按民事訴訟法第一
百九十九條第二項規定「審判長應向當事人發問或曉諭，令其為
事實上及法律上陳述、聲明證據或為其他必要之聲明及陳述；其
所聲明或陳述有不明瞭或不完足者，應令其敘明或補充之。」，
此為審判長因定訴訟關係之闡明權，同時並為其義務。故審判長
對於訴訟關係未盡此項必要之處置，違背闡明之義務者，其訴訟
程序即有重大瑕疵；基此所為之判決，自屬違背法令。依原審所
認定之前述事實，被上訴人請求上訴人給付之範圍，尚包括其先
行給付訴外人尤清隆之貨物款、加工款、支架款以及修改費等，
然此部分之法律關係為何？被上訴人得否基於兩造間之買賣契約
關係一併為貨款之請求？原審既未盡其闡明之義務，復未說明被
上訴人請求之法律依據，遽准被上訴人此部分之請求，亦有違誤
。又被上訴人所應負之治療台安裝義務，究為原審所認買賣契約
之從給付義務或另一承攬關係？如屬買賣之從給付義務，是否可
能就同一事實再發生承攬關係？被上訴人是否已盡此部分之義務
？更應予以釐清。原審未遑詳為勾稽審認，即為上訴人全部敗訴
之判決，殊嫌速斷，且有理由矛盾之違法。上訴意旨，指摘原判
決不當，求予廢棄，非無理由。
據上論結，本件上訴為有理由。依民事訴訟法第四百七十七條第
一項、第四百七十八條第二項，判決如主文。
中    華    民    國  九十七  年   十一   月    六    日
                      最高法院民事第三庭
                          審判長法官  蘇  茂  秋
                                法官  陳  碧  玉
                                法官  王  仁  貴
                                法官  張  宗  權
                                法官  陳  重  瑜
      本件正本證明與原本無異
                                      書  記  官
中    華    民    國  九十七  年   十一   月   十九   日
                                                      Ｅ


司法院資訊處製作；財團法人民間司法改革基金會備份。
